# 求组陈版：关于股份公司设立的问题

提问人：春暖花开 2011 时间：2011-11-08 00:23:01
陈版您好：审计过程中遇到这样一个案例，某公司A存在上市预期，因其历史沿革存在法律障碍，经与各方中介机构充分讨论后决定：将公司A除极小部分与生产经营无关资产外的全部经营资产作为出资设立子公司B（企业性质为股份公司，A公司持股98%，某自然人持股2%），A公司用于出资的经营资产经具有证券期货资格的评估。问题：B公司是否可以按按评估后资产价值作为入账价值，A公司对该项长期股权投资按投出资产的账面原值确认还是按评估值进行确认？陈版您认为该事项该如何进行处理？:handshake

回答人：chenyiwei
赞同tony868lamy意见。另外补充一点：对于新设的B公司，取得A公司的经营性资产和负债属于同一控制下的业务合并。从目前证监会在保代培训班上的培训内容，以及近期与证监会发行部二处的沟通情况看，这类情况要求严格遵循同一控制下业务合并的处理原则，继续在B公司的个别报表和合并报表层面保持原帐面价值基础的可能性较大。
近期保代培训（ 9 月第三期）相关说明：
1 、问题和背景 问题：同一控制下资产收购是否可以按评估值入帐? 背景： （ 1 ） 3 号适用意见的主要目的在于鼓励整体上市，避免同业竞争。 （ 2 ）IPO管理办法第 9 条关于有限责任公司按帐面净资产折股可连续计算经营业绩的规定，其前提是要求公司主要经营性资产的计量基础在报告期内应保持不变。 （ 3 ）企业会计准则第 20 号《企业合并》规定合并方在企业合并中取得的资产和负债按合并日被合并方帐面价值计量，不应改变计量基础。但资产收购可以按照公允价值计量，可以实现资本增值，因此有发行人跨年度将股权收购转化为资产收购，从而改变了计量基础。准备出台相关的标准，对企业合并变相实现资产增值情况进行规范，在计量的时候，可以评估增值，并以评估值交易，但在会计记帐的时候，仍需要以账面值入账，交易值与入账价值差额冲减资本公积。 2 、结论 据此，结论如下： （ 1 ）如果重组进入公司的资产形成一项业务，则符合企业合并的定义，应按同一控制下企业合并原则处理，即不得评估调帐，应按帐面值处理。举例：某企业 2008 年 9 月和 11 月分别购入同一控制下设备、厂房和土地使用权，但按评估值入帐的会计处理即属错误。 该案例核心提示要点在于：（ 1 ）其目的在于回避股权收购；（ 2 ）尽管交易行为是购买资产，但已形成业务合并。
（ 2 ）若以评估值作为交易价格，则正确的会计处理应该为： A、应以原账面价值作为入账依据； B、评估值与账面值的差额应冲减所有者权益，首先冲减资本公积（股本溢价），不足时冲减留存收益。 C、单独购买资产的交易但未形成业务的，可以按评估值入帐。 3 、非同一控制下的企业合并，要防止捆绑上市，支持业务相同或类似的合并，20%以下的不影响，20-50%运行 1 年，50-100%运行 2 年，100%以上运行 3 年。
近期与发行部二处的沟通情况：
同一控制下业务合并应按照《企业会计准则第 20 号—－企业合并》及其应用指南、讲解中的规定进行处理，即计量基础不改变、合并报表层面进行追溯。对业务合并的认定偏严，应采用“实质重于形式”原则从严把握，尤其要关注是否存在以分多次购买资产的方式规避业务合并的情况。 在业务合并被认定后的具体处理方面，可能需要涉及报表剥离。如果追溯条件确实不满足（不切实可行，确实无法剥离清楚、无法准确计量）的，可以不作追溯，但该交易的性质上仍然是业务合并，所以购入资产仍应按原账面价值入账，购入资产入账价值与所支付的对价的账面价值之间的差额调整所有者权益。 业务合并中如涉及报表剥离的，应在财务报表附注的编制基础部分中，详细披露剥离方法。

回答人：chenyiwei
回复 NIEDAREN 的帖子
1 、当被投资企业（本案例为B公司）接受股东以非货币财产出资，同时在会计上又构成一项同一控制下企业合并的情形如何处理，实务中一直没有形成一致意见。如果严格遵循会计准则的规定，对于接受投资方投入的构成业务的净资产，应按原帐面价值入账。
2 、从我们目前了解到的情况看，证监会在发行审核中对于同一控制下企业合并的把握与会计准则的规定基本一致，要求业务合并按帐面价值，应该不是主要为了“防止出资、收购资产分两步的情况”，而是为了体现现行会计准则对业务合并的基本处理原则。 3 、本案例的讨论是站在B公司层面考虑的，只是现行的同一控制下合并权益结合法相当于是一种“下推会计”（把站在实际控制人合并报表立场上的处理效果下推到了个别报表层面）。这里讨论的做法并不是为了考虑控股股东的会计处理。

回答人：chenyiwei
回复 五老峰 的帖子
原理上应要求按照同一控制下业务合并处理。但模拟以该上市主体设立日之后的期间和时点为限，不能追溯到更早的期间。
对收购进来的同一控制下构成业务的资产应按原账面值调整，但这可能涉及复杂的理账问题，因为此类企业早期帐务处理往往不规范，而作为同一控制下合并会计处理依据的“帐面价值”只能是经审计调整后合理保证不存在重大错报的帐面价值。这样做在实务中不一定是切实可行的，再加上此时已经运行三年，所以不排除在某些情况下证监会对以收购价（评估值）入帐的做法予以默认。但需要事先与证监会充分沟通以确定其可行性。

提问人：zico9999 时间：2011-11-17 16:27:46
学习了，不过如果出资公司将拟投资的资产通过第三方转移，是否可以规避同一控制下业务合并的要求!!!从而实现评估值入账呢？

回答人：chenyiwei
基于实质重于形式原则考虑，如果确有证据表明几个步骤之间存在关联的，就要作为一个整体进行处理。

提问人：tlt12321 时间：2012-03-05 15:01:34
回复 tony868lamy 的帖子
在此种情况下，B公司接受的A投入的净资产是按照账面价还是评估价入账？如果是账面价的话，在账面价+自然人出资<注册资本时应该如何处理

回答人：chenyiwei
原则上应按帐面值。但如果因为按帐面值入账导致账面价+自然人出资<注册资本，则为了避免资本公积负数给人以出资不足的印象，在个别报表层面也可接受按评估值入账的做法，但合并报表层面必须调整为帐面价值。

提问人：jie8848 时间：2012-06-01 16:24:07
回复 chenyiwei 的帖子
陈版：
准则、论坛内讨论了这么多的业务合并，但好像业务合并的定义都没有怎么看到？ 所以请问在哪里找业务合并的定义？？？？？

回答人：chenyiwei
其实是“业务”和“合并”两个概念的组合。这两个概念在准则正文、指南和讲解中都有提及。尤其是讲解中的阐述比较全面。

提问人：五老峰 时间：2013-01-01 16:48:27
回复 春暖花开 2011 的帖子
这种净资产出资应该包括资产、负责、净资产都转移吧？ 我以前知道这种历史有问题的都是采用股东先现金出资，成立公司后再收购有用的资产，原公司的债权和债务没有转过来。 净资产出资的验资以前一般只知道在股改、合并、分立等验资项目中出现， 其他的净资产（含债权、债务、长期待摊费用等）的净资产出资有些央企好像会这样做，但感觉到地方工商局也是挺难过的。我想问这种净资产出资工商局认不认呢，这种验资报告能不能过得了？
另外一般民企的IPO项目这种净资产出资成立新公司的案例多吗？
请大家帮助一下，谢谢！

回答人：chenyiwei
在股改、合并、分立以外的情况下，难以用净资产出资。因为负债不能用作出资，相当部分的资产也不能用作出资。